【裁判字號】    97,訴,628
【裁判日期】    970703
【裁判案由】    返還房屋等
【裁判全文】
臺灣板橋地方法院民事判決               97年度訴字第628號
原      告  臺灣臺北看守所
法定代理人  甲○○
訴訟代理人  丁○○
                        檢署）.
被      告  丙○○○
兼訴訟代理人乙○
上列當事人間請求返還房屋等事件，經本院於民國97年6 月19日
言詞辯論終結，判決如下：
    主  文
被告乙○應將坐落台北縣土城市○○段第五六七號土地上門牌號
碼台北縣土城市○○路○段三四二號房屋騰空返還原告。
被告乙○應給付原告新臺幣貳萬陸仟零貳拾壹元，及自民國九十
六年十一月十五日起至清償日止，按年息百分之五計算之利息；
暨自民國九十六年十一月一日起至返還系爭房屋之日止，按月給
付新臺幣貳仟玖佰陸拾元。
原告其餘之訴駁回。
訴訟費用由被告負擔十分之七，餘由原告負擔。
本判決第一、二項於原告以新臺幣伍拾壹萬肆仟零陸拾捌元為被
告乙○供擔保後，得假執行。被告乙○倘以新臺幣伍拾壹萬肆仟
零陸拾捌元為原告預供擔保，得免為假執行。
原告其餘假執行之聲請駁回。
    事實及理由
一、原告主張：
  (一)原告為坐落台北縣土城市○○段第567 號國有土地（下稱系
    爭土地）之管理機關，其上門牌號碼台北縣土城市○○路○
    段342 號房屋（整編前門牌號碼「台北縣土城鄉○○街6 巷
    4 號1 樓」，下稱系爭房屋）則為原告管理之宿舍，是以原
    告得代表國家行使所有物返還請求權，先予敘明。
  (二)原告於民國69年1 月30日將系爭房屋借予當時任職於原告機
    關之被告乙○，嗣被告乙○於71年3 月1 日退休，是被告乙
    ○與原告間使用借貸目的已經完了，被告乙○應將系爭房屋
    返還原告。又被告丙○○○為被告乙○之妻，與被告乙○同
    住系爭房屋內，故應併遷出。又被告乙○固符合72年中央機
    關所頒布之資格，本得於退休後續住系爭房屋，惟亦僅得續
    住至原告要處理時為止，原告於95年12月1 日既以要回收處
    理為由，通知被告乙○應於95年12月31日前遷出，系爭使用
    借貸契約至遲亦應於95年12月31日終止，爰依民法第767 條
    規定請求被告自系爭房屋內遷出，將系爭房屋返還原告。
  (三)系爭房屋96年度課稅現值為新臺幣（下同）34萬1,546 元；
    占用系爭土地1/52（即其上有52個建號之建物），以系爭土
    地面積4,085.32平方公尺之1/52計，再按申報地價計（96年
    1 月起至8 月止按每平方公尺1 萬2,243 元計；96年9 月起
    按每平方公尺1 萬7,256 元計），被告應按月給付原告1 萬
    4,144 元（(341,546+17,256*4,085.32/52)*10%/12=14,144
    ）。即本於不當得利法律關係請求被告自96年1 月1 日起至
    96年10月31日止，按月給付原告1 萬4,144 元，共14萬1,44
    0 元；並自96年11月1 日起至返還系爭房屋之日止，按月給
    付原告1 萬4,144 元。
  (四)併為聲明：
    (1)被告應將坐落系爭土地上，門牌號碼台北縣土城市○○路
      ○段342號房屋騰空返還原告。
    (2)被告應連帶給付原告14萬1,440 元及自起訴狀繕本送達翌
      日起至清償日止，按年息5%計算之利息；並自96年11月1
      日起至返還系爭房屋之日止，按月給付原告1 萬4,144 元
      。
    (3)原告願供擔保，請准宣告假執行。
二、被告抗辯：
  (一)被告乙○為依法退休之人員，依規定於69年1 月配住系爭房
    屋，配住迄已28年，並非所言借住其眷屬宿舍。本件原告請
    求遷出及賠償係本於何法律規定？是否全國眷舍均有如此規
    定？原告於台北市○○○路宿舍58年就配住、土城市○○路
    宿舍65年配住，該二批宿舍皆早於系爭房屋，為何未見處理
    ，獨要被告等遷出並不公平。且土城市○○路宿舍尚有借給
    非被告員工居住，未聽聞要其返還。被告乙○係原告真正員
    工，早年依法配住卻要限期遷返，亦屬不公。
  (二)按行政院74年5 月18日74人政肆字第14927 號函規定：於事
    務管理規則修正前退休，而現仍續住之退休人員，准續住至
    宿舍處理為止。被告乙○即屬前開函示情形，被告丙○○○
    則係基於配偶身分與乙○同住屋內，並無獨立占有之意。被
    告二人均無自有房屋、年老、孤苦無依。原告所訂搬遷補助
    ，僅提供十餘萬元，被告實無能力搬遷，故請求暫住至被告
    歿後自然歸返。
  (三)併為答辯聲明：原告之訴駁回；如受不利判決願供擔保，請
    免為假執行。
三、兩造不爭執之事項：
  (一)系爭房屋現由被告乙○占有使用；被告丙○○○為被告乙○
    之配偶，係以占有輔助人身分與被告乙○共居於系爭房屋內
    。
  (二)系爭房屋及坐落之基地均為國有，管理人為原告等情，並有
    土地及建物所有權狀附卷可查。
  (三)被告乙○係於72年5 月1 日以前合法配住系爭房屋（眷屬宿
    舍）之退休人員（配住迄退休前，均任職原告機關）；未獲
    政府補助購買任何住宅；所居住眷舍自配住迄今均屬原告管
    理。是符合行政院74年5 月18日74人政肆字第14927 號函所
    規定要件，准續住至宿舍處理為止。
  (四)原告於95年12月1 日發函予被告乙○等人，通知其應於95年
    12月31日前搬離系爭房屋等情，並有原告95年12月1 日北所
    總字第0951103621號函（即原證4）附卷可佐。
  (五)系爭房屋全部坐落於系爭土地上，房屋面積為85.5平方公尺
    （位於4 層房第1 層）；其價額為34萬1,546 元等情，有國
    有公用房屋建築及設備財產卡1份（原證7）在卷可憑。
四、關於被告丙○○○部分：
    承前述，被告丙○○○抗辯：其係以被告乙○占有輔助人地
    位，始占有使用系爭房屋一節，既為原告所不爭執，而可認
    為真正。則原告依民法第767 條規定請求被告丙○○○自系
    爭房屋遷出及依民法第179 條規定請求被告丙○○○給付相
    當於租金之利得，應屬無據，均應駁回。
五、關於被告乙○部分：
  (一)承前述，本件被告乙○配住系爭房屋固符行政院台（74）人
    政肆字第14927 號函釋示：於「事務管理規則」修正（按該
    規則於72年4 月29日修正）前退 休，而現仍續住修正前規
    則所定「眷屬宿舍」之退休人員，准予續住至宿舍處理時為
    止。惟該函示內容係本於照護退休公務人員生活之德意，所
    為之權宜措施，並非賦與退休人員永久居住宿舍之權利，蓋
    以72年4 月29日修正之事務管理規則第249條第2 項規定：
    「宿舍借用期間，以借用人任職各該機關期間為限。借用人
    調職、離職及退休時，應在3 個月內遷出。」公務人員借用
    宿舍者，於事務管理規則修正後，本應依該規定辦理，而行
    政院顧及事務管理規則修正前居住宿舍之退休人員生活，乃
    釋示「准予續住至宿舍處理時為止」，該釋示乃賦與權責機
    關處理權限，非賦與退休人員永久居住宿舍之權利，宿舍貸
    與機關自有權決定宿舍是否准予續住。本件原告（即宿舍貸
    與機關），既於95年12月催請被告乙○應於95年12月31日前
    返還宿舍，前開催請之行為，即係處理行為，被告乙○自96
    年1 月1 日起即負有返還宿舍之義務。至原告所管領他處宿
    舍是否一併處理，則與被告乙○之返還義務無涉，併此敘明
    。基上，原告與被告乙○間就系爭房屋使用借貸契約關係，
    既因原告發函催請被告乙○返還，而於95年12月31日終止。
    則原告依民法第767 規定，請求被告乙○將系爭房屋騰空返
    還原告，於法自屬有據，應予准許。
  (二)次按使用借貸之借用人於借貸之目的使用完畢時，倘未返還
    借用物，仍繼續占用時，即屬無法律上原因而受有利益，並
    致貸與人受損害，依民法第179 條規定，應負返還不當得利
    予貸與人之義務。又無權占有他人之房屋，可能獲得相當於
    租金之利益，為社會通常之觀念。查系爭房屋位於台北縣土
    城市○○路○ 段，為住宅區之公寓式4 樓建物，毗鄰臺灣台
    北看守所、法院、清水國小等，經本院斟酌情形，併依土地
    法第97條第1 項規定，認本件被告乙○所受利益金額以按土
    地及建築物申報總價額年息5%計算為適當。而系爭房屋價額
    為34萬1,546 元；系爭房屋坐落系爭土地面積為85.5平方公
    尺，計4 層共同使用，故系爭房屋使用系爭土地面積應以4
    層折計而為21.375平方公尺（85.5/4=21.375） 。即
    (1)自96年1 月1 日起至96年8 月31日止共8 個月，以系爭土
      地申報地價每平方公尺1 萬2,243 元計（詳原證1 土地謄
      本），此部分原告得請求金額為2 萬101 元。
      （(12,234*21.375+341,546)*0.05*8/12=20,101）
    (2)自96年9 月1 日起至返還房屋之日止，按每平方公尺申報
      地價1 萬7,256 元計（詳原證7 查詢單），原告每月得請
      求金額為2,960 元。
      （ (17,256*21.375+341,546)*0.05/12=2,960 ）
    (3)從而，原告本於不當得利法律關係請求被告乙○給付96年
      1月1日起至同年10月31日止相當於租金之利得2萬6,021元
      （20,101+2,960*2=26,021） ，及自起訴狀繕本送達翌日
      （96年11月15日）起至清償日止，按年息5%計算之利息；
      暨自96年11月1 日起至返還系爭房屋之日止，按月給付2,
      960 元，為有理由，應予准許；逾此部分之請求，則屬無
      據，應予駁回。
六、綜上，原告本於民法第767 條規定請求被告乙○將系爭房屋
    騰空返還原告；本於民法第179條規定請求被告乙○給付2
    萬6,021 元， 及自96年11月15日起至清償日止，按年息5%
    計算之利息；暨自96年11月1 日起至返還系爭房屋之日止，
    按月給付2,960元，為有理由，應予准許；逾此部分之請求
    ，則無理由，應予駁回。
七、兩造均陳明願供擔保請准宣告假執行或免為假執行宣告，經
    核原告勝訴部分，並無不合，爰各酌定相當之擔保金額准許
    之；至原告敗訴部分，其假執行之聲請已失所附麗，應併駁
    回。
結論：原告之訴為一部有理由、一部無理由，依民事訴訟法第79
條、第85條第1項、第390條第2項、第392條，判決如主文。
中    華    民    國    97    年    7     月    3     日
                  民事第一庭    法  官  黃信滿
以上正本係照原本作成
如對本判決上訴，須於判決送達後20日內向本院提出上訴狀
中    華    民    國    97    年    7     月    3     日
                                 書記官  林月蓉


司法院資訊處製作；財團法人民間司法改革基金會備份。
